【裁判字號】    98,易,3228
【裁判日期】    990527
【裁判案由】    強制罪
【裁判全文】
臺灣臺北地方法院刑事判決              98年度易字第3228號
    公  訴  人  臺灣臺北地方法院檢察署檢察官
    被      告  丙○○
    輔  佐  人
    即被告之父  乙○○
上列被告因妨害自由案件，經檢察官聲請以簡易判決處刑（98年
度偵字第10004號），本院認為不宜逕以簡易判決處刑，改依通
常程序審理，判決如下：
    主  文
丙○○無罪。
    理  由
一、公訴意旨略以：被告丙○○於民國98年4月12日下午3時15分
    許（起訴書誤載為同日下午2時27分許），在臺北市松山區
    ○○○路340號松山機場航空大廈復興航空公司託運櫃檯前
    ，見來臺觀光之大陸地區（中國籍）旅客丁○○，手持大陸
    地區居民往來臺灣通行證、中華民國臺灣地區出入境許可證
    及復興航空機票等物排隊辦理託運，竟未經大陸地區人民丁○○及甲○○同意，先強取丁○○所有之上開物品，妨害丁○○行使權利，經丁○○抽回，詎被告復強取與丁○○同團
    之旅客甲○○所有之大陸地區居民往來臺灣通行證、中華民
    國臺灣地區入出境許可證及復興航空機票等物，妨害甲○○
    行使權利，倖甲○○及時抽回，嗣為警於同日下午3時30分
    許（起訴書誤載為同日下午2時30分許），在前揭航空大廈
    外第2車道公車亭前查獲。因認被告涉犯刑法第304條第1項
    之強制罪嫌等語。
二、按行為雖已該當於某項刑事犯罪構成要件之規定，但其侵害
    之法益及行為均極輕微，在一般社會倫理觀念上尚難認有科
    以刑罰之必要者；則對此項該當於刑事犯罪構成要件之行為
    ，如不予追訴處罰，亦不違反社會共同生活之法律秩序時，
    始能視為無實質之違法性，難認已構成該項刑事犯罪；此與
    犯罪雖已具備各罪之特別構成要件，惟欠缺故意之一般要件
    時，仍難以故意犯該項罪名予以處罰之情形不同，不可不辨
    （最高法院96年度臺上字第6117號判決意旨可供參酌）。又
    按行為時因精神障礙或其他心智缺陷，致不能辨識其行為違
    法或欠缺依其辨識而行為之能力者，不罰；其行為不罰者，
    應諭知無罪之判決，刑法第19條第1項、刑事訴訟法第301條
    第1項後段亦分別定有明文。本件檢察官起訴認定被告涉犯
    有強制罪嫌，無非係以被害人丁○○、甲○○2人之指述及
    卷附被害人丁○○、甲○○之大陸居民往來臺灣通行證、中
    華民國臺灣地區入出境許可證及復興航空機票影本共6紙，
    為其主要論據。
三、證據能力之認定：
    按被告以外之人於審判外之言詞或書面陳述，除法律有規定
    者外，不得作為證據；又按刑事訴訟法第159條之1至第159
    條之3之情形外，下列文書亦得為證據：一、除顯有不可信
    之情況外，公務員職務上製作之紀錄文書、證明文書。二、
    除顯有不可信之情況外，從事業務之人於業務上或通常業務
    過程所須製作之紀錄文書、證明文書。三、除前二款之情形
    外，其他於可信之特別情況下所製作之文書；復按被告以外
    之人於審判外之陳述，雖不符刑事訴訟法第159條之1至第15
    9條之4之規定，而經當事人於審判程序同意作為證據，法院
    審酌該言詞陳述或書面陳述作成時之情況，認為適當者，亦
    得為證據。當事人、代理人或辯護人於法院調查證據時，知
    有第159條第1項不得為證據之情形，而未於言詞辯論終結前
    聲明異議者，視為有前項之同意，此刑事訴訟法第159條第1
    項、第159條之4、第159條之5分別定有明文。而從事業務之
    人於業務上或通常業務過程所須製作之紀錄文書、證明文書
    等，雖屬傳聞證據，除顯有不可信之情況外，例外容許作為
    證據使用。因此，採取上開文書作為證據，除應注意該文書
    是否具有可信性外，並應具備文書之形式，足以辨識其係何
    人製作，而合於文書之外觀，始符規定（最高法院97年度臺
    上字第463號判決要旨可供參考）。經查：
    （一）國立臺灣大學醫學院附設醫院（下簡稱臺大醫院）99
          年1月27日校附醫秘字第0990000557號函送之被告病
          歷影本1冊，其外觀上具備文書之形式，觀其內容係
          被告自幼起在臺大醫院精神醫學部就診紀錄，係從事
          醫療業務之醫護人員於其例行性之診療醫護過程中，
          對被告為醫療行為，而於業務上製作之病歷紀錄，衡
          酌係製作該文書之醫護人員基於醫護專業，因應通常
          業務需要而為，製作當時對將用於司法並無預期可能
          ，當本於專業，基於真實記錄之意思而製作，性質自
          屬刑事訴訟法第159條之4第2款之從事業務之人於通
          常醫療業務過程所須製作之紀錄文書，且經核無顯有
          不可信之情況，認應有證據能力。
    （二）臺北市立聯合醫院99年4月12日北市醫松字第0993011
          1300號函檢送被告精神鑑定報告書，性質上雖為被告
          以外之人，即臺北市立聯合醫院松德院區精神科專科
          醫師游正名於審判外所為之書面陳述，而屬傳聞證據
          ，然而，上揭鑑定報告書，係本院囑託臺北市立聯合
          醫院松德院區鑑定，由臺北市立聯合醫院松德院區依
          刑事訴訟法第208條第1項準用同法第206條第1項規定
          ，出具之書面鑑定報告，雖不符刑事訴訟法第159條
          之4規定，然被告、檢察官於本院審判期日就該證據
          能力均未表示爭執，本院審酌該書面陳述作成之情況
          尚無違法不當及證明力明顯過低之瑕疵，認為以之作
          為證據應屬適當，依刑事訴訟法第159條之5第2項規
          定，認應有證據能力。
    （三）又本院認定事實引用之其他證據資料（包括被害人之
          供訴證據），尚無證據證明係公務員違背法定程序所
          取得。被告、檢察官於本院審判期日就證據能力亦均
          未表示爭執，迄至言詞辯論終結前，亦未再聲明異議
          ，經核無顯有不可信之情況與不得作為證據之情形，
          本院審酌上揭證據資料製作時之情況，亦無違法不當
          及證明力明顯過低之瑕疵，認為以之作為證據應屬適
          當，依刑事訴訟法第159條之5第2項規定，認本院引
          用其餘證據，均有證據能力。
四、訊據被告對其於未經被害人丁○○、甲○○2人同意下，即
    徒手取被害人2人之大陸居民往來臺灣通行證、中華民國臺
    灣地區入出境許可證及復興航空機票觀看之事實，並無爭執
    ，惟堅詞否認其有何強制罪嫌，辯稱：我是要向他們借出境
    證來看，沒有經過人家同意，他們說不借我看，他們就拿回
    去，我就被抓了，我向他們借看時，有嚇到他們等語。
五、經查：
    （一）被告於上揭時、地，趁被害人丁○○、甲○○2人在
          臺北松山機場復興航空櫃檯前準備寄運託運行李時，
          未經被害人2人之同意，即拿取被害人2人之大陸居民
          往來臺灣通行證、中華民國臺灣地區入出境許可證及
          復興航空機票，旋由被害人2人自行由被告手中抽取
          回等情，業據被害人丁○○、甲○○於警詢時指證詳
          確，核與被告於偵查中及本院審理時供稱：我要向中
          國旅客借出入境卡，沒有經過人家同意等語；他們說
          不借我，他們就拿回去等語一致（見偵查卷第28頁、
          本院卷98年12月4日審判筆錄），此外，復有上揭通
          行證、入出境許可證及機票影本6紙附卷可憑，可認
          被害人2人之指訴之情節，尚非子虛。
    （二）被告拿取被害人2人之大陸居民往來臺灣通行證、中
          華民國臺灣地區入出境許可證及復興航空機票，雖旋
          由被害人2人自行取回，因被害人2人當時正準備寄運
          行李及登機，被告上揭舉措，自造成被害人2人之困
          擾，惟被告主觀上究否存有妨害被害人2人行使權利
          之意思，端視被告對其前揭行為之認知為何？查：
          １、被告自80年間起，即因罹患自閉症，陸續至臺大
              醫院就診治療，此有被告臺大醫院病歷資料1冊
              （影本）在卷可稽，是以，被告之輔佐人乙○○
              供陳被告自小即為自閉症患者之情事，應屬真實
              。
          ２、而經本院依職權囑託臺北市立聯合醫院松德院區
              鑑定被告於本件行為時之精神狀態，經該院綜合
              被告之父母口述被告個人生活史，參照被告臺大
              醫院之病歷資料，依其精神醫學之專業，鑑定結
              果略以：判定被告確係一位「自閉症」患者，2
              歲11個月時即已確定診斷，4歲5個月時鑑定結果
              認屬「中度障礙」，15歲10個月時，接受智能衡
              鑑之表現（智商71）在「邊緣性智能」（即智力
              介於正常智能與智能障礙範圍間（智商71-84）
              之下緣，其有人際關係障礙，缺乏學習認識自己
              與他人關係以及基本社交應對之能力，難以體會
              他人之情緒與感受，亦不會以一般人接受之方式
              表達自己之感情或要求，經鑑定人訊問被告事情
              經過，被告可達意「我只是借看一下而已」、「
              沒禮貌‧‧‧就被鐵路警察局臺北分駐所逮捕‧
              ‧‧只是借看一下」，經鑑定人問：「你向人借
              看，有跟人家說嗎？」，被告答覆「‧‧‧沒有
              。」，可知被告所稱之「借看」動機，並非僅為
              卸責之詞，且被害人2人取回證件、機票時並未
              與被告進行拉扯，被告之行為，係因被告罹患「
              自閉症」，難以體會他人之情緒與感受，且智能
              較低，致未能辨識一己行為違法，應已符合刑法
              第19條第1項之適用等情，此有臺北市立聯合醫
              院松德院區精神鑑定報告書1份在卷可考。
          ３、佐以自閉症患者，從小開始便出現語言理解和表
              達上之困難，難與身旁的人建立情感，對各種感
              官刺激會有異常反應，均係與一般兒童不同之特
              徵，自閉症特徵會隨著年齡、智商及自閉症嚴重
              程度而有不同，自閉症行為之特徵，在於語言、
              溝通、人際互動的障礙，難以預期其他人對自己
              行為可能想法等缺陷，係一般人對自閉症之認識
              ，亦有本院調閱之網路列印資料可憑。
          ４、本件被告雖拿取被害人2人之證件及機票，惟被
              告未曾有對被害人2人施以暴力之舉動，且僅只
              短暫拿取被害人2人之證件及機票，隨即，被害
              人2人旋將之取回，於被害人2人取回之過程中，
              未經被告為任何抗拒行為，雙方間亦無發生拉扯
              情事，被告之行為甚為和平，縱認為被告客觀上
              有極為短暫妨害他人行使權利之情況，惟其侵害
              之法益亦屬極輕微，揆之首揭說明，被告行為非
              難性甚低。
          ５、更何況，被告於前揭行為時，雖知悉其未經被害
              人2人之同意，然其拿取被害人2人之前揭證件及
              機票之目的，無非係因好奇想借看，此經被告屢
              次供述在卷。綜觀被告拿取被害人2人之證件及
              機票過程，無非展現其好奇之行為，被告顯然因
              欠缺向被害人2人「借看」請求之語言溝通及人
              際互動足夠能力，肇致被害人2人對被告前揭行
              為，無從理解，甚而大吃一驚，而此正係被告因
              罹患自閉症導致之人際關係溝通及維繫上障礙，
              較諸一般人，被告因為缺乏基本社交應對能力，
              且難以體會他人情緒與感受，亦不會以一般人接
              受方式表達自己之感情需求，是以，臺北市立聯
              合醫院松德院區前揭精神鑑定報告認為被告為前
              揭行為時，因自小罹患自閉症之精神障礙，致其
              不能辨識其行為違法之意見，本院衡酌本案情節
              ，亦認可為採認。
          ６、據上，被告為「自閉症」患者，對其人際關係、
              社交溝通方面，本與一般人相當之期待可能性甚
              低，且其顯然於前揭行為時，不能辨識行為違法
              ，不論基於最後手段性之刑罰謙抑思想，或對被
              告行為時違法性認知無期待可能性，因被告行為
              不罰，即應為被告無罪判決之諭知，以免冤抑。
六、末以，按依刑法第19條第1項其行為不罰，認為有諭知保安
    處分之必要者，並應諭知其處分及期間；因刑法第19條第1
    項之原因而不罰者，其情狀足認有再犯或有危害公共安全之
    虞時，令入相當處所，施以監護，刑事訴訟法第301條第2項
    、刑法第87條第1項分別定有明文。惟查：本件被告無犯罪
    前科，有臺灣高等法院被告前案紀錄表在卷可憑，徵以被告
    家庭功能健全、支援甚佳，其自小即經診療出患有自閉症，
    父母關懷照顧備至，與醫院、學校一同配合對被告之教育及
    矯治，有上揭臺大醫院病歷紀錄足憑，又參酌本件被告基於
    好奇心短暫拿取他人證件、機票行為之非難程度本屬甚低，
    性質又顯屬偶發事件，係被告與被害人2人雙方溝通認知錯
    誤導致，被告雖係因自閉症之精神障礙導致本件行為，然其
    表現之危險性、嚴重性均甚低，本院認被告歷經此事，循其
    既有之家庭教育及醫療矯治途徑為已足，尚無對被告再施以
    監護之必要，附此說明。
據上論斷，應依刑事訴訟法第452條、第301條第1項，刑法第19
條第1項，判決如主文。
本案經檢察官盧慧珊到庭執行職務。
中    華    民    國    99    年    5     月    27    日
                        刑事第十六庭  法  官    徐千惠
上正本證明與原本無異。
如不服本判決應於收受送達後10日內向本院提出上訴書狀，並應
敘述具體理由；其未敘述上訴理由者，應於上訴期間屆滿後20日
內向本院補提理由書（均須按他造當事人之人數附繕本）「切勿
逕送上級法院」。
                                      書記官    高心羽
中    華    民    國    99    年    5     月    27    日
附錄論罪科刑法條：
中華民國刑法第304條（強制罪）
以強暴、脅迫使人行無義務之事或妨害人行使權利者，處三年以
下有期徒刑、拘役或三百元以下罰金。
前項之未遂犯罰之。

司法院資訊處製作；財團法人民間司法改革基金會備份。
